【裁判字號】    99,消債更,102
【裁判日期】    991213
【裁判案由】    更生事件
【裁判全文】
臺灣臺南地方法院民事裁定           99年度消債更字第102號
聲請人  杜姝瑩
代理人  林志雄律師
上列當事人因消費者債務清理事件聲請更生，本院裁定如下：
    主    文
聲請人杜姝瑩自民國99年12月13日下午4時起開始更生程序，並
命司法事務官進行本件更生程序。
    理    由
一、按債務人不能清償債務或有不能清償之虞，且無擔保或無優
    先權之債務總額未逾新臺幣（下同）1,200萬元者， 於法院
    裁定開始清算程序或宣告破產前，得向法院聲請更生。法院
    開始更生程序之裁定，應載明其年、月、日、時，並即時發
    生效力，消費者債務清理條例第3條、第42條第1項、第45條
    第1項定有明文。 又按債務人對於金融機構因消費借貸、自
    用住宅借款、信用卡或現金卡契約而負債務，在聲請更生或
    清算前，應提出債權人清冊，以書面向最大債權金融機構請
    求協商債務清償方案，並表明共同協商之意旨。債務人與金
    融機構協商成立者，不得聲請更生或清算，但因不可歸責於
    己之事由，致履行顯有重大困難者，不在此限。本條例施行
    前，債務人依金融主管機關協調成立之中華民國銀行公會會
    員，辦理消費金融案件無擔保債務協商機制與金融機構成立
    之協商，準用前項之規定。消費者債務清理條例第151條第1
    、5、6項亦定有明文。
二、聲請意旨略以：聲請人即債務人杜姝瑩有不能清償債務之情
    事，前已提出債權人清冊，以書面向最大債權金融機構萬泰
    商業銀行股份有限公司（以下簡稱萬泰銀行）請求協商債務
    清償方案， 萬泰銀行提供還款方案為「180期，0%利率，每
    期還款1,835元」，然債務人尚積欠臺灣土地銀行約200萬元
    、第一商業銀行4,314,242元、彰化商業銀行190,000元及杜
    美芳100萬元，累積負債總額已達7,807,819元，惟債務人平
    均每月收入僅12,000元，負債顯然超過資產甚多，已達不能
    清償債務或有不能清償之虞之程度。又債務人無擔保或無優
    先權之債務總額未逾1,200萬元，復未經法院裁定開始清算
    程序或宣告破產，為此，依消費者債務清理條例提出本件更
    生之聲請等語。
三、聲請人前揭主張，業據提出財產及收入狀況說明書、債權人
    清冊、財團法人金融聯合徵信中心當事人查詢個人資料（信
    用報告）回覆書、財政部臺灣省南區國稅局97、98年度綜合
    所得稅各類所得資料清單及前置協商不成立通知書等件為憑
    ，經查：
（一）本件前置協商程序中， 萬泰銀行提供180期，利率0%，每
      期還款1,835元之協商還款方案， 惟聲請人無法負擔任何
      還款條件，因此協商不成立，有前置協商不成立通知書及
      債權銀行陳報狀在卷可稽。
（二）房貸在名義上雖屬債務，實乃藉由分期付款方式逐漸累積
      資產，但債務人於經濟困窘時，自應選擇適當處分資產以
      減輕負擔，而非堅持負擔高額之房地貸款及房屋稅、地價
      稅等非必要性支出而仍持續累積其資產，更不應優先清償
      房屋貸款以保全房地免於遭拍賣，並將房地貸款列為絕對
      必要支出，否則相對於其他債權人而言，自有不公平之處
      ，是以房屋貸款自不得為必要支出。況人民安居或營業並
      不以在自有住宅居住或營業為必要，租屋居住或營業亦為
      目前社會眾多經濟狀況無力負擔購屋支出之人的安居方式
      ，且因租屋支出得列為所得稅之扣減額，故租屋居住亦為
      經濟負擔沉重之人減輕負擔的另一種選擇方式。本件聲請
      人係以其所有坐落於臺南市○區○○段3106-5地號土地及
      門牌號碼臺南市○區○○○路一段8巷3號6樓房屋， 於96
      年11月7日向臺灣土地銀行借款2,180,000元，該筆貸款目
      前餘額約200萬元等情， 此有聲請人之債務人清冊及臺灣
      土地銀行國民住宅貸款契約在卷可憑。復據一般金融機構
      或壽險公司辦理房屋貸款，必經過實地市場行情鑑估結果
      且在考量房屋折舊及不動產市場波動，並視不動產所在區
      域轉手程度，而貸與金額成數約為不動產市值7至9成不等
      。聲請人於96年間既可貸得2,180,000元， 可見該不動產
      市值理應高於貸款金額2,180,000元， 扣除抵押債權臺灣
      土地銀行貸款約200萬元後，該不動產殘值價值仍有180,0
      00元，是聲請人於經濟困窘之際，如能將該上開不動產變
      賣，賣得之價金 除可用以清償有擔保債務餘額200萬元，
      剩賸之款項更可供清償無擔保債務之用，聲請人即可免除
      清償房屋貸款債務及負擔房屋稅、地價稅等非必要之支出
      ，亦能減輕每月應負擔之協商款項。因此，聲請人積欠臺
      灣土地銀行之有擔保債務200萬元部分， 本院不予計入聲
      請人之負債總額。
（三）又聲請人尚積欠彰化商業銀行191,772元， 積欠第一商業
      銀行信用款157,550元及連帶保證債務6,691,655元，積欠
      杜美芳100萬元，共計8,040,977元，此有債權銀行陳報狀
      及土地暨建物登記謄本（杜美芳設定第二順位抵押權）附
      卷可憑。若本院逕依最大債權銀行萬泰銀行所提供之協商
      還款方案計算，聲請人每月約須清償44,672元【計算式：
      8,040,977180≒44,672】。
（四）聲請人前未曾經法院宣告清算程序或宣告破產，亦未曾依
      消費者債務清理條例或破產法之規定而受刑之宣告等情，
      亦有本院民事紀錄科查詢表、臺灣高等法院被告前案紀錄
      表在卷足憑。
（五）聲請人自承其每月領取 中低收入戶老年生活津貼6,000元
      ，另自喬美服飾公司拿成衣回家代工，每月代工所得約6,
      000元等語， 並提出臺南市南區區公所函附卷可佐，經本
      院審酌後堪認聲請人所述為真實。
（六）依內政部所公告98年度臺灣省低收入戶最低生活費用每人
      每月為9,829元， 係按照政府最近一年平均每人消費支出
      （包括食品費、衣著鞋襪費、房租水電費、家居管理費、
      醫療保健費、交通通訊費、娛樂教育費及雜項支出）百分
      之60訂定，有內政部頒布歷年最低生活費一覽表可憑。依
      聲請人所陳其每月必要生活費用為8,860元， 尚屬合理，
      是聲請人此部份之主張，為有理由。
（七）依聲請人提出之財政部臺灣省南區國稅局財產歸屬資料清
      單及本院職權調閱聲請人95年至98年度稅務電子閘門財產
      所得調件明細表所示，聲請人名下有房屋一筆、田賦二筆
      及土地二筆，財產總額為1,348,575元。
（八）本件聲請人雖曾與債權銀行就無擔保債務進行協商，債權
      銀行並提供還款條件（分180期，0%利率），每期還款1,8
      35元，惟聲請人另積欠彰化商業銀行191,772元， 積欠第
      一商業銀行信用款157,550元及連帶保證債務6,691,655元
      ，積欠杜美芳100萬元，共計8,040,977元，依上開還款條
      件計算，每月尚須償還約44,672元，已如上述，是以聲請
      人目前每月收入僅約12,000元，扣除其每月必要支出8,86
      0元後，僅餘3,140元，實不足支付每月應償還之款項46,5
      07元【1,835＋44,672＝46,507】， 縱將聲請人名下所有
      財產總額1,348,575元扣除後，聲請人每月猶須還款約37,
      180元【（8,040,977－1,348,575）180≒37,180】，堪
      認聲請人確已達不能清償債務或有不能清償之虞之程度。
四、綜上所述，聲請人僅係一般消費者，並未從事營業，其已達
    不能清償債務或有不能清償之虞之程度，其中無擔保或無優
    先權之債務，在1,200萬元以下， 且未經法院裁定開始清算
    程序或宣告破產，又查無消費者債務清理條例第6條第3項、
    第8條或第46條各款所定駁回更生聲請之事由存在， 則聲請
    人聲請更生，應屬有據，爰裁定如主文。惟本院裁定准許開
    始更生程序，僅係依消費者債務清理條例立法意旨，在經濟
    生活上讓聲請人有一個之更生機會，並非聲請人之一切債務
    自此即免負清償之責，且聲請人須於更生程序中與債權人協
    議「更生方案」， 並持續履行更生方案後（清償期間為6年
    以內，但有特別情事者，得延長為8年）， 聲請人之債務始
    能依同條例第73條生消滅之效力，請聲請人注意。
中    華    民    國    99    年    12    月    13    日
                          臺灣臺南地方法院民事第二庭
                                法  官  王 獻 楠
以上正本係照原本作成
本裁定不得抗告。
中    華    民    國    99    年    12    月    13    日
                                書記官  李 鎧 安

司法院資訊處製作；財團法人民間司法改革基金會備份。
